【裁判字號】    99,台上,4530
【裁判日期】    990715
【裁判案由】    偽造文書
【裁判全文】
最高法院刑事判決            九十九年度台上字第四五三０號
上  訴  人  台灣高等法院台南分院檢察署檢察官
被      告  甲 ○ ○
            乙○○○
上列上訴人因被告等偽造文書案件，不服台灣高等法院台南分院
中華民國九十七年十二月二十三日第二審更審判決（九十七年度
上更(一)字第二七四號，起訴案號：台灣台南地方法院檢察署九十
三年度偵字第五八九八號），提起上訴，本院判決如下：
    主  文
原判決撤銷，發回台灣高等法院台南分院。
    理  由
本件原判決以公訴意旨略以：被告乙○○○為啟佳企業有限公司
（設台南縣仁德鄉○○村○○路五一０號；下稱啟佳公司）股東
（持有二十五股），其夫即被告甲○○為該公司股東胡清順、胡
清福（二人各持有二十五股）之弟弟。因啟佳公司執行業務股東
胡清順於民國七十一年八月六日死亡，股東乃於八十三年九月十
一日決議：(1)推選胡清福為啟佳公司新任執行長，(2)新刻「啟佳
公司」印章，(3)由新執行長胡清福代表啟佳公司與明德牛奶（即
黃守德）簽訂契約；嗣黃守德與啟佳公司另起遷讓房屋（台灣台
南地方法院八十三年度南簡字第一一一六號、八十四年度簡上字
第五０號）與返還押金（同法院八十五年度訴字第一四三八號）
訴訟，法院判決黃守德應返還上開土地、廠房與辦公室後，胡清
福於八十六年八月十五日將上開土地與廠房出租給貿吉企業有限
公司（下稱貿吉公司）使用。詎被告等共同基於偽造文書之概括
犯意與意圖為自己不法所有之犯意聯絡，因上開民事訴訟進行中
，啟佳公司上開廠房與辦公室被斷水、斷電，被告等明知啟佳公
司原創印章與八十三年九月十一日股東會決議新刻印章（備用）
，由胡清福與胡雪花保管，為繼續出租啟佳公司上開土地、廠房
與辦公室得利，竟未經胡清福與其他股東（胡清順死亡，由配偶
謝碧綢繼承全部二十五股；另胡清福有二十五股，謝廷亮有五股
）同意，先於八十六年間某日，在不詳地點委託不知情之不詳姓
名者偽刻啟佳公司印章，再於八十六年六月十六日、同年八月五
日、八十八年一月二十日與九十二年四月十六日先後多次蓋用偽
造之啟佳公司印章寫陳情書，假冒啟佳公司名義偽造陳情書向台
灣電力公司台南區營業處陳情遷移變壓器、向台南電信局陳情遷
移電信桿、向台南縣政府仁德鄉公所申請改編門牌，九十年七月
以後，甲○○以貿吉公司未付租金，要求貿吉公司搬離，待貿吉
公司搬離後，被告等明知啟佳公司股東會先於九十一年十月六日
選任胡雪花為新任執行長（胡清福於九十一年七月二十日死亡，
胡啟楨繼承二十一股，胡松得、胡中憲、胡雪花與胡惠珍各繼承
一股），再於九十二年四月十三日決議由胡雪花處理廠房出租（
貿吉公司）問題，其他股東不得擅自與任何人簽約，被告等未經
其他股東與新任執行長胡雪花同意，擅自於九十二年八月二十九
日，又假冒啟佳公司名義與曾泳明簽訂房屋租賃契約，在該份契
約書上蓋用偽造之啟佳公司印章，將啟佳公司所有上開土地、廠
房與辦公室全部出租予曾泳明，約定租期自九十二年十月一日起
至九十七年十月一日止，使曾泳明陷於錯誤而交付押租金新台幣
（下同）十二萬元及一年租金七十二萬元予乙○○○，足以生損
害於啟佳公司、各股東與曾泳明，嗣因胡雪花代表啟佳公司向台
灣台南地方法院起訴請求貿吉公司遷讓上開廠房，前往現場拍照
時始發現被告等擅將上開廠房出租給曾泳明等情。因認被告等均
涉刑法第二百十六條、第二百十條行使偽造私文書與同法第三百
三十九條第一項詐欺取財等罪嫌等語。經審理結果，認不能證明
被告等犯罪，因而撤銷第一審之科刑判決，改判諭知被告等均無
罪。固非無見。
惟查：(一)審理事實之法院，對於案內一切證據，應綜合各方面情
形為整體之觀察，並賦予客觀之評價，其就對立事證所為之取捨
，必須分別予以說明，不能僅論列其中一面，而置他面於不顧，
否則，即有判決理由不備之可議。原判決認定被告等於九十二年
八月二十九日，由乙○○○代表啟佳公司與曾泳明就啟佳公司所
有座落台南縣仁德鄉○○○段一二三九地號土地及其上門牌編號
仁德鄉○○路五一０號房屋簽訂租賃合約書，雖屬實情，然不能
證明被告等犯罪。固於理由六(二)七(三)分別說明：(1)啟佳公司之九
十一年十月六日股東會議雖決議胡雪花為公司之執行長，然出席
股東代表股份總數不足，程序違法而有瑕疵；(2)啟佳公司之九十
二年四月十三日股東會，乙○○○反對「廠房由新選執行長胡雪
花處理出租問題，其他股東不得擅自與他人簽約」之決議事項，
因而拒絕簽名，決議時未達出席股東股份過半數之同意，亦因程
序違法而無效；(3)乙○○○自認係啟佳公司持有最大股份之原始
股東，不受上揭無效決議之拘束，乃沿用啟佳公司將土地、廠房
出租他人之慣例，將上揭土地、廠房租予曾泳明，應無偽造文書
之犯意等旨。然稽之卷內資料，啟佳公司章程第八條規定：「本
公司推定胡清順為執行業務股東，對外代表公司執行公司一切業
務」（偵字第五八九號卷〔下稱偵字卷〕第十八頁）；而甲○○
於偵查中提出啟佳公司八十三年度第一次股東會議紀錄，亦明載
「五提案：議案一：本公司執行長已去世，推選新執行長。議決
：胡清福二十五票，乙○○○二十五票，贊成票數合計五十票，
超過全部股權八十票之半數，通過胡清福為啟佳企業有限公司之
新任執行長。……六臨時動議：一般行情，空地每坪每月租金三
百元，啟佳企業有限公司土地四百六十坪，每月租金十三萬八千
元，由新執行胡清福代表本公司與明德牛奶簽訂契約，決議通過
。」（同上卷第一六一頁）；且啟佳公司於股東胡清福死亡後，
召集全體股東於九十一年十月六日上午九時召開股東會，通知亦
載明「四議由：茲因股東胡清福已過世，勢必重新選出新執行長
，以執行公司對外之業務，盼貴股東能撥空參加會議。」（發查
字第三五八二號卷〔下稱發查卷〕第五十一頁），被告等在偵查
中亦一致供稱「（九十一年十月六日股東會議通知函是何人發的
）是胡雪花發的」、「（是否你們夫婦提議要胡雪花發的）是的
，印章是胡雪花自己保管，自己蓋上去的」等語（偵字卷第九十
一頁、第九十二頁）。若均無訛，啟佳公司自成立時起，似均以
由股東推選之方式決定公司之代表人，非以股東之所持股份多寡
為其依據。是縱啟佳公司之九十一年十月六日、九十二年四月十
三日股東會之召集程序與公司法規定未臻相合，致胡雪花得否依
據股東會之決議而對外代表公司及處理廠房出租相關事宜存有爭
議，然與乙○○○因持有十六分之五之股份而得主張對外代表公
司，論理上，二者已無關聯性之存在，亦與啟佳公司推選代表人
之模式有違。原判決未為整體之觀察，逕以上揭股東會決議存有
瑕疵，推論被告等應無偽造文書之犯意，進而為有利被告等之認
定，自有理由不備之違法。(二)審理事實之法院對於被告有利及不
利之證據，應一律注意，詳為調查，綜合全案證據資料，本於經
驗法則以定其取捨，並將取捨證據及得心證之理由於判決內詳為
說明。故證據雖已調查，而尚有其他部分並未調查，仍難遽為被
告有利或不利之認定。原判決為被告等無罪之諭知，雖於理由七
(三)併謂被告等於九十一年間貿吉公司積欠租金後，代啟佳公司繳
付多筆房屋稅、地價稅，為使啟佳公司有租金收入，以便支付啟
佳公司之稅款或其他開銷，乃由乙○○○自居啟佳公司之代表人
，於九十二年四月十六日向台南縣仁德鄉公所申請門牌改編，再
於同年八月二十九日與曾泳明簽訂租賃契約，目的在圖啟佳公司
之利益等旨。然查，乙○○○於九十二年八月二十九日以啟佳公
司名義與曾泳明就啟佳公司之廠房、土地簽訂租賃契約，約定租
賃期間自九十二年十月一日起至九十七年十月一日止（發查卷第
四十五頁至第四十七頁）。被告等固於偵查中提出周隆輝於九十
二年十月五日出具之估價單（總額八十四萬六千三百七十五元）
、九十三年度房屋稅繳款書（九千零四十八元）、九十二年度地
價稅繳款書（一萬九千八百三十一元）資為證明（偵字卷第十四
頁至第十六頁），且據證人周隆輝於第一審到庭證稱曾收受曾泳
明所簽發之支票云云（第一審卷第八十六頁至第九十頁）。然上
揭被告等所提出之繳款書，僅足以證明啟佳公司曾繳納九十二年
度地價稅、九十三年度房屋稅；而卷附台南縣稅捐稽徵處新化分
處九十二年六月十一日南縣稅新分二字第０九二００一六九二八
號函記載：「主旨：貴公司申請取消座落仁德鄉○○村○○路五
一０號房屋（Ｚ00000000000）納稅義務人後之管理
人：乙○○○乙案。依房屋稅法第四條規定：房屋稅向房屋所有
人徵收之；故本分處將依貴公司所請取消管理人：乙○○○；請
查照。」「說明：依貴公司九十二年六月六日申請書辦理。」正
本收受者分別為啟佳公司及乙○○○（發查卷第十三頁）。原判
決既以被告等多次為啟佳公司繳納稅款，基於圖公司利益之目的
，而將上揭廠房、土地出租，則上揭九十三年度房屋稅，究竟為
何人繳納？有無其他繳稅之證明得為被告等為啟佳公司繳納稅款
之佐證？租賃期間所取得之租金如何處分？俱攸關被告等是否基
於啟佳公司利益目的之認定，均有究明之必要，原判決未為詳查
，逕為有利被告等之認定，自有應於審判期日調查之證據而未予
調查之違法。以上或為檢察官上訴意旨所指摘，或屬本院得依職
權調查之事項，應認原判決仍有撤銷發回更審之原因。至公訴意
旨認被告等於八十六年、八十八年犯行使偽造私文書及牽連犯刑
法詐欺取財罪部分，本乎審判不可分之原則，併予發回，附此敘
明。
據上論結，應依刑事訴訟法第三百九十七條、第四百零一條，判
決如主文。
中    華    民    國  九十九  年    七    月   十五   日
                      最高法院刑事第十二庭
                          審判長法官  黃  一  鑫
                                法官  張  春  福
                                法官  林  勤  純
                                法官  李  錦  樑
                                法官  陳  國  文
本件正本證明與原本無異
                                      書  記  官
中    華    民    國  九十九  年    七    月  二十三  日
                                                      Q

司法院資訊處製作；財團法人民間司法改革基金會備份。
